臺灣高等法院高雄分院刑事判決　　　　　九十一年度上訴字第九二九號
　　上　訴　人　台灣屏東地方法院檢察署檢察官
　　被　　　告　乙　○
　　指定辯護人　本院公設辯護人　孫　妙　岑
右上訴人因被告偽造有價證券案件，不服臺灣屏東地方法院九十年度訴字第八五五號
中華民國九十一年四月八日第一審判決（起訴案號：臺灣屏東地方法院檢察署八十九
年度偵字第三九九六號），提起上訴，本院判決如左：
      主      文
原判決撤銷。
乙○連續意圖供行使之用，而偽造有價證券，處有期徒刑壹年拾月。
偽造之本票柒拾陸張（除附表一所示之貳張本票外，其餘柒拾肆張本票票號均不詳）
暨偽造之「郭文雄」印章壹枚，均沒收。
      事      實
一、乙○於民國（下同）八十六年五月間，在屏東縣萬丹鄉萬生村二十號住處召集民
    間互助會，自任會首，期間自八十六年五月十日起至八十九年七月間止，每逢七
    月二十五日、十一月二十五日加開一會，連會首共計四十七會，每會新台幣（下
    同）二萬元，採內標制（即各會員首會均繳二萬元予乙○，此後每會由各會員競
    標，以標金最高者得標，活會會員繳納以二萬元扣除標金之會款，死會會員則每
    期固定繳交二萬元），得標會員須簽發本票交給會首用以擔保將來會款之給付，
    並由會首持以向活會會員收取會款。其中甲○以其夫「郭文雄」之名義參加二會
    ，而甲○因於八十六年間，因借予乙○二百萬元，乃與乙○約定以利息充當會款
    ，由乙○代付會款。乙○竟基於意圖為自己不法所有及意圖供行使偽造有價證券
    之概括犯意：
    (一)先於八十六年八月十日，在上址偽造「郭文雄」之署押及填寫標息五千元於依
      習慣或特約足認係會員持以競標之標單上，並提出行使，足生損害於郭文雄及
      各活會會員；又為取信於活會會員，意圖供行使為各活會會員擔保之用，於八
      十六年八月十日前後，於不詳地點，指示其不知情之女兒陳桃諸按活會會員人
      數，偽造郭文雄名義、發票日均為八十六年八月十日、面額均為二萬元之本票
      四十二張，再於不詳時、地利用不知情之人偽刻郭文雄印章，並偽造印文於上
      開本票上，將其中四十一張提出行使於各該活會會員（其餘一張，因郭文雄尚
      有一會活會，如持向甲○行使，其冒標之情將被發現，故應未行使），致各該
      活會會員均陷於錯誤，如數交付會款，乙○因而詐得六十一萬五千元（其計算
      方式參見附表二）。
    (二)復於八十七年三月十日，以相同手法，在上址偽造「郭文雄」之署押及填寫五
      千元於標單上，並提出行使，足生損害於郭文雄及各活會會員；又為取信各活
      會會員，意圖供行使為各活會會員擔保之用，於八十七年三月十日前後，於不
      詳地點，指示不知情之陳桃諸按活會會員人數，偽造郭文雄名義、發票日均為
      八十七年三月十日、面額均為二萬元之本票三十四張，再偽造郭文雄印文於上
      開本票上，提出行使於各該活會會員，致各該活會會員均陷於錯誤，如數交付
      會款，乙○因而詐得五十一萬元（其計算方式參見附表二）。
    嗣於八十九年二月間，因甲○要求標會，乙○佯稱已得標，惟僅交付三十萬元，
    且有人持如附表一乙○分別於八十六年八月十日及八十七年三月十日冒用郭文雄
    名義簽開之本票二張向甲○催討會款，甲○始知受騙。
二、案經甲○訴請台灣屏東地方法院檢察署檢察官偵查起訴。
      理      由
一、訊據被告乙○對於右開事實坦承不諱，核與告訴人甲○指訴之情節相符，並有互
    助會會員名單一紙及被告偽造之本票影本二張附卷可稽，被告於第一次冒標係第
    五輪次，其因冒標原得向四十二名活會會員詐收會款共六十三萬元（即二０、０
    ００減五、０００乘四二等於六十三萬），但因另有一會亦應由被告代繳會款，
    被告因冒標而免於繳會款給他人，故應扣除一萬五千元，其實際詐得六十一萬五
    千元。被告第二次冒標係第十三會，可向三十四名活會會員詐收會款共五十一萬
    元（即二０、０００減五、０００乘三四等於五十一萬），此情亦經被告供明在
    卷，是被告之自白核與事實相符，自堪信為真實，被告罪證已甚明確，犯行堪予
    認定。
二、按民間互助會之標單，就其內容所載署押及金額本身言，原無何一定之意思表示
    ，只因在民間標會之習慣上，足為表示其一定用意之證明，而屬刑法第二百二十
    條所謂以文書論之私文書。被告在標單上偽簽郭文雄之名義及填寫標金，並持以
    行使，足生損害於被偽造會員及其他活會會員，係犯刑法第二百十六條、第二百
    十條、第二百二十條之行使偽造準私文書罪。被告意圖供行使之用，而偽造郭文
    雄名義之本票，持以供擔保而向各該活會會員詐得會款之行為，係犯刑法第二百
    零一條第一項之偽造有價證券罪及第三百三十九條第一項之詐欺取財罪。被告利
    用其不知情之女兒陳桃諸偽造郭文雄署押及印文，並利用其他不知情之人偽刻印
    章，為間接正犯。被告偽造印章為偽造有價證券之階段行為；其偽造署押及印文
    之行為，為偽造準私文書（標單）及偽造有價證券之部分行為；其偽造準私文書
    之低度行為為行使偽造準私文書之高度行為所吸收；其行使偽造有價證券之輕度
    行為為偽造有價證券之重度行為所吸收，均不另論罪。被告以一詐欺及偽造準私
    文書行為，同時向多數活會會員行使並騙取會款，而觸犯數個相同之行使偽造準
    私文書及詐欺罪名，為同種想像競合，應依刑法第五十五條之規定，從一重處斷
    。被告連續二次行使偽造準私文書、詐欺取財、偽造有價證券犯行，分別時緊接
    、手法相同，所犯復為構成要件相同之罪名，顯均係基於概括之犯意反覆為之，
    均為連續犯，應依刑法第五十六條之規定，各以一罪論，並均加重其刑。被告所
    犯上開連續行使偽造準私文書罪、詐欺取財罪及偽造有價證券罪間，有方法結果
    之牽連關係，應依刑法第五十五條之規定，從一重之連續偽造有價證券罪處斷。
    又刑法偽造有價證券之法定刑為三年以上十年以下之有期徒刑，刑責不可謂輕，
    然查被告偽造本票之動機，係因積欠告訴人之債務龐大，無法解套，迫於無奈始
    出此下策，又其偽造本票原意僅在擔保會款之支付，尚未嚴重危害市場交易機制
    或社會經濟秩序，其犯罪情狀在客觀上足以引起一般之同情，法重情輕，若處以
    法定最低刑度，猶嫌過重，爰依刑法第五十九條之規定減輕其刑。
三、原審予以論罪科刑，固非無見，然查被告第一次冒標係詐得活會會員繳付之會款
    共六十一萬五千元，已如前述，原判決認係詐得六十三萬元，與事實不符，自有
    未洽。又被告第一次冒標後係偽造「郭文雄」之本票四十二張，第二次冒標後係
    偽造本票三十四張，此情除據告訴人甲○指陳甚明外，並經被告供承無異，乃原
    判決對被告兩次偽造本票之張數，竟僅記載「數張」，致認定被告犯罪事實有欠
    明確；且被告迄今尚未與告訴人成立和解，原判決諭知被告緩刑亦有未當，檢察
    官循告訴人之聲請，上訴以原判決諭知緩刑不當，非無理由，且原判決尚有前開
    其他可議之情，自應由本院將原判決撤銷。審酌被告並無前科，與告訴人係數十
    年之朋友，雙方金錢往來頻繁，因週轉不靈，致觸刑章，詐得之金額共一百多萬
    元，犯後坦白承認，惟迄未與告訴人成立和解等情狀，爰仍如原審，科處被告有
    期徒刑壹年拾月。被告冒用郭文雄之名義偽造之標單，因時隔多年，顯已滅失，
    為免執行困難，爰不予宣告沒收。另被告所偽造如附表一所示日期金額之本票共
    七十六張（除附表一所示二張支票外，其餘七十四張支票號碼均不詳），不問屬
    於犯人與否，應依刑法第二百零五條之規定宣告沒收；其上之印文，為偽造之本
    票之一部分，不另宣告沒收。另被告偽刻郭文雄之印章一枚，並無證據證明業已
    滅失，爰依刑法第二百十九條之規定併予宣告沒收。
據上論斷，應依刑事訴訟法第三百六十九條第一項前段、第三百六十四條、第二百九
十九條第一項前段，刑法第五十六條、第二百零一條第一項、第二百十六條、第二百
十條、第三百三十九條第一項、第五十五條、第二百零五條、第二百十九條、第五十
九條，罰金罰鍰提高標準條例第一條前段，判決如主文。
本案經檢察官陳新慶到庭執行職務。
中    華    民    國     九十一     年       七       月      十六      日
                              臺灣高等法院高雄分院刑事第四庭
                                  審判長法官  蕭權閔
                                        法官  李嘉興
                           法官  陳吉雄
右正本證明與原本無異。
如不服本判決應於收受本判決後十日內向本院提出上訴書狀，其未述上訴理由者，
並得於提起上訴後十日內向本院補提理由書狀（均須按他造當事人之人數附繕本)「
切勿逕送上級法院」。
                                      書記官  黎  珍
中    華    民    國     九十一     年       七       月      十八      日
附錄：本判決論罪科刑法條：
刑法第二百零一條第一項
意圖供行使之用，而偽造、變造公債票、公司股票或其他有價證券者，處三年以上十
年以下有期徒刑，得併科三千元以下罰金。
刑法第二百十條
偽造、變造私文書，足以生損害於公眾或他人者，處五年以下有期徒刑。
刑法第三百三十九條第一項
意圖為自己或第三人不法之所有，以詐術使人將本人或第三人之物交付者，處五年以
下有期徒刑、拘役或科或併科一千元以下罰金。
附表一：
編號        發票日           到期日   票面金額（新台幣）    票據號碼
 一      八十六年八月十日     未載      二萬元             000000
 0      0十七年三月十日     未載      二萬元             五八五四八一
附表二：
編號    冒標日期  被冒標人   冒標金額    計算式[（活會會員應繳之金額）乘以
                                                （總會數減死會會員人數再減
                                                  被冒標人數）]
 一     86.8.10    郭文雄     5000元     （00000－0000）x（47－4－2)
       （第五會）                         =000000
 0     00.3.10    郭文雄     5000元     （00000－0000）x（47－13－1）
       （第十三會）                       =510000
                                          合計：0000000元
                                                                        Ｑ
